臺灣臺中地方法院民事判決　98年度建字第95號
原　　　告　鄭光啟
訴訟代理人　林坤勇律師
被　　　告　陳世龍
訴訟代理人　蘇俊維律師
上列當事人間請求給付工程款事件，本院於100年3月7日言詞辯
論終結，判決如下：
    主    文
被告應給付原告新台幣壹佰玖拾陸萬參仟捌佰壹拾玖元，以及其
中壹佰參拾肆萬參仟參佰貳拾伍元自民國九十八年七月二十五日
起、其中新台幣陸拾貳萬零肆佰玖拾肆元自民國一百年二月十八
日起，均至清償日止，按週年利率百分之五計算之利息。
訴訟費用由被告負擔。
本判決於原告以新台幣柒拾萬元供擔保後，得假執行；但被告如
以新台幣壹佰玖拾陸萬參仟捌佰壹拾玖元為原告預供擔保，得免
為假執行。
    事 實 及 理 由
壹、原告於本件訴訟繫屬中追加請求第5期工程款80萬元，核與
    本件原請求之基礎事實相同，且被告對於原告訴之追加無異
    議，而為本案之言詞辯論，應視為同意追加。準此，原告為
    訴之追加，應予准許，合先敘明。
貳、原告方面：
  一、聲明(原告已於本院民國100年3月7日言詞辯論期日，撤回
      有關罰金之請求)：
    (一)被告應給付原告新台幣（下同）1,963,819元，及其中1,3
      43,325元自起訴狀繕本送達翌日即98年7月25日起、其中
      620,494元自追加訴訟繕本送達翌日即100年2月18日起，
      均至清償日止，按週年利率5%計算之利息。
    (二)原告願供擔保請准宣告假執行。
  二、陳述要旨：
    (一)兩造於96年3月12日簽定承攬契約(下稱原承攬契約，契約
      內容包括二次工程在內)，由原告承攬被告坐落台中市○
      ○街之住宅新建工程，嗣原告施工至請領使用執照勘驗之
      進度時，因被告之鄰居揚言必檢舉二次工程違建部分，原
      告恐生煩擾，因而未再繼續施作該工程。嗣兩造又於97年
      10月28日至民間公證人白司偉處簽訂「陳世龍住宅新建工
      程契約補充協議書」（下稱補充協議書），約定97年10月
      26日以後之工程分5期、相關工程款按工期分期付款。不
      料，原告於98年4月25日依約完成第4期工程，同年5月1日
      以電話通知被告並請求給付第4期工程款1,343,325元，詎
      被告竟藉故拖延，經原告於98年5月7日再以律師函催告，
      被告於同年月8日收受催告之律師函後仍拒絕給付，僅稱
      欲將系爭補充協議書所定第4、5期款合併辦理。然系爭補
      充協議書所定第5期款，依兩造系爭補充協議書第8條之約
      定，須經雙方協商或公正第三人核算，且其中屬扣款部分
      不盡合理處甚多，甚至須進行鑑定，曠日費時，被告要求
      合併辦理，對原告甚不公平，況第5期款經核算後，如有
      減帳金額大於尾款之情事，原告自應依系爭補充協議書第
      8條之約定，立即支付差額，被告自無從要求原告需將第4
      、5期工程款合併處理，應即給付第4期工程款1,343,325
      元及遲延利息。
    (二)嗣兩造於99年7月8日法院履勘現場時合意：本件請求給付
      工程款之糾紛，委由臺灣省建築師公會台中辦事處鑑定結
      果為依據核算，由該鑑定機關鑑定原告實際施作之建築工
      程與水電工程所需費用，作為原告實際施作之工程合理報
      酬，扣除被告因原承攬契約與補充協議所已交付原告之工
      程款共1080萬元後，再扣除原告所已施作工程中瑕疵部分
      之修補金額後，作為本件原告得請求之報酬等語。原告因
      而在100年2月16日追加請求第5期款項80萬元，連同原已
      請求之1,343,325元後，共請求被告給付2,143,325元。並
      參照臺灣省建築師公會台中辦事處鑑定結果：建築工程費
      用估算合計為11,625,435元，水電工程費用估算合計為1,
      285,071元，工程瑕疵修繕費用估算合計為146,687元，因
      此，原告只請求被告給付工程款1,963,819元(計算式：00
      000000+0000000-00000000-000007=0000000)，及遲延利
      息。
參、被告方面：
  一、聲明：
    (一)原告之訴及假執行之聲請均駁回。
    (二)如受不利判決，願供擔保免為假執行。
  二、陳述要旨：
    (一)兩造於96年3月12日簽定之原承攬契約，工程總價為16,67
      0,000元，約定應於訂約後10內開工，並於365日工作天內
      完工，依契約計算原告應於97年5月10日前完工交屋，然
      原告非但作輟無常，期間更以部分建材漲價為由，要求被
      告追加工程款且片面停工，以致到97年5月間，原告非但
      無法依約交屋，且工程進度僅進行至外觀粗胚完成即棄工
      程於不顧，使被告進退兩難，被告無奈原欲與原告解除契
      約，然原告卻又表示願意繼續施作，被告顧及如由第三人
      接續施工問題甚多，故而於97年10月28日與原告簽訂系爭
      補充協議書，約定由原告繼續施工，工程總價則扣除二次
      施工部分後減縮為12,943,325元。嗣系爭工程於98年2 月
      19日進行二次工程混凝土壓送作業，依系爭補充協議書第
      4條之約定，原告即應於1.5個月後即98年4月5日以前完工
      交屋，詎原告在二次工程完全無施工之情況下，竟遲至98
      年5月20日才倉促離場，再度延誤工期，且系爭建物目前
      雖已由被告使用，但原告始終未與被告辦理點交、驗收，
      甚至片面留置建物出入口鑰匙且上鎖，使被告無法進入而
      不得不求助於警察機關以更換門鎖，原告若欲將系爭補充
      協議書第10條所定第4、5期工期分別計算，則原告應負之
      逾期責任顯將與日俱增。
    (二)暫不論兩造對原告施工是否逾越工期部分所存之爭執，原
      告雖謂其已完成系爭補充協議書約定之第4期工程，惟迄
      原告於98年5月20日離場時止，既未申請正式用水，所施
      作之水管亦出現瑕疵，且系爭工程尚有：(1)工程變更致二
      次施工並無施作部分280,720元(2)工程瑕疵及未施作部分2
      38,893元(3)差價部分227,125元(4)重複計價部分382,425元
      (5)被告代付款項304,170元(6)營業稅335,000元(7)逾期扣款
      582,435元，合計共2,350,768元應由原告負責，上開金額
      雖係粗估之金額，然已遠遠超過原告尚未請領之工程款金
      額，原告未請領之工程款既已不足抵付其應負責之扣罰款
      ，被告已無應付未付之工程款，況被告早於98年4月30 日
      即以台中國光路郵局第134號存證信函對原告為遲延之通
      知，並一再請求原告對帳，原告均未置理，則縱然被告有
      未付之工程款，亦無可歸責，自不負遲延責任。
    (三)本件臺灣省建築師公會台中辦事處鑑定報告，就系爭建物
      之工程瑕疵修繕費用估算為146,687元，顯然偏低，以目
      前建築物所存瑕疵之嚴重，其修繕費用顯然不止如此，被
      告就此估算金額，實難認允。另依民法第495條第1項之規
      定，因可歸責於原告即承攬人之事由，致工作物發生瑕疵
      者，被告即定作人除可請求修補外，並得請求損害賠償，
      今系爭建物之瑕疵狀況，包括漏水、龜裂修繕之困難以及
      對被告造成精神上傷害，原告應賠償被告60萬元，並自原
      告請求金額中扣除。另依據兩造訂立之契約補充協議書第
      9條約定「工程完成後甲方保留總工程款1%之保固金，完
      工一年後退還乙方0.5%，完工兩年後退還0.5%」，按依此
      約定，保固款金額依前揭鑑定報告之總工程款為據，金額
      為129,105元，在保固款之性質，本即為完工後修繕瑕疵
      所由設，今系爭建物既有瑕疵，此保固款本應做修繕金額
      而不予退還，縱使將瑕疵修補金額另行扣除，則在系爭工
      程自完工起算未達兩年之情事下，保固款64,552.5元(計
      算式：00000000x0.5%=64552.5)亦不應請求，應至灼然。
肆、法院之判斷：
  一、兩造於99年6月17日經法官試行整理並簡化爭點，其結果
      如下(該日言詞辯論筆錄參照)：
    (一)兩造不爭執之事項：
      1.兩造於96年3月12日簽定承攬契約，由原告承攬被告坐
        落台中市○○街之住宅新建工程，後兩造再於97年10
        月28日簽訂「陳世龍住宅新建工程契約補充協議書」，
        約定總工程款為12,943,325元，並約定97年10月26日後
        之工程分5期、工程款則按工期分期付款。
      2.依兩造間系爭補充協議書第10條之約定，第4期工程款
        金額為1,343,325元。
      3.原告於兩造簽訂系爭補充協議書後，並未承攬系爭新建
        工程之二次工程部分。
      4.原告於98年5月7日以台中大全街郵局第419號存證信函
        催告被告給付第4期工程款1,343,325元，被告於98年5
        月8日收受上揭存證信函。
      5.原告所承攬興建之系爭住宅新建工程，兩造迄尚未辦理
        系爭補充協議書第10條所定第5期「房屋點交驗收完成
        」之程序。
    (二)、兩造之爭執要點在於：
      1.系爭補充協議書第10條所定第4期「水電、衛浴設備、
        鋁窗、門扇完成（含一樓A戶、二樓交屋）」工程部分
        ，原告於何時施作完成？
      2.兩造於系爭補充協議書第4條「二次工程部份....如鋼
        骨工程另發包其他廠商，則以鋼骨工程完成後1.5月內
        乙方完工交屋。」之約定，其中所稱「鋼骨工程完成」
        係指二次工程鋼骨結構（含混凝土壓送）完成？抑或係
        指含漿砌紅磚、泥作粉刷、門窗、油漆及地磚鋪設等工
        程在內？原告施作系爭工程是否有逾期完工之情事？
      3.原告施作之系爭工程第4期工程是否有數量增減、使用
        材料品牌變更及被告代墊材料款而應增減工程款之情事
        ？如有，其金額各為何？
  二、嗣兩造於本院99年7月8日履勘現場時，又針對本件工程款
      糾紛協議如下：「願意放棄遲延罰款之主張，並同意依兩
      造間97年10月28日契約補充協議書第8條關於交屋款核算
      約定委請鑑定人(指臺灣省建築師公會臺中市辦事處)核算
      原告施作工程的總工程款。」等語，並就原告已施作工程
      之瑕疵修補金額鑑定估算，其修繕費用應由原告請求之總
      工程款中扣除後，由被告自行修繕等情，有本院上開勘驗
      筆錄在卷足憑。又兩造上開協議之真意，係指「兩造都同
      意以臺灣省建築師公會台中辦事處的鑑定結果為依據核算
      ，由該鑑定原告實際施作的建築工程與水電工程所需費用
      ，作為原告實際施作工程的報酬金額，並扣除被告已經給
      付原告的總工程款共1080萬元、原告實際施作工程中瑕疵
      部分的修補金額後，即為本件被告應給付原告的工程報酬
      。」等情，亦據兩造於本院100年3月7日言詞辯論陳述在
      卷。準此以觀，兩造訂立本件承攬契約後，既又於99年7
      月8日對於相關工程款糾紛所有協議，本於私法自治原則
      ，兩造間就系爭承攬契約所生之權利義務關係，自應以兩
      造最後在99年7月8日所達成之協議為準。
  三、又本院依據兩造上述協議結果，送臺灣省建築師公會台中
      辦事處就本件原告已施作之建築工程、水電工程，以及原
      告已施作工程瑕疵合理修繕費用鑑定估算金額。經該鑑定
      機關鑑定結果認為：「1.鑑定標的物工程費用估算依上述
      鑑定分析為依據，建築工程費用估算合計為約新台幣11,6
      25,435元整。…2.鑑定標的物工程費用估算依上述鑑定分
      析為依據，水電工程費用估算合計為約新台幣1,285,071
      元整。…3.鑑定標的物工程費用估算依上述鑑定分析為依
      據，工程瑕疵修繕費用估算合計為約新台幣146,687元整
      。…」等語，有臺灣省建築師公會台中辦事處100年1月20
      日台建師中市鑑字第014號函暨檢送工程費用、工程瑕疵
      價金鑑定報告書在卷足憑。據此，被告應給付原告之工程
      費用應為1,963,819元(計算式：00000000+0000000-00000
      000-000007=0000000)。
  四、兩造既已協議就本件原告已施作工程瑕疵之合理修繕費用
      委由臺灣省建築師公會台中辦事處鑑定，相關修繕費用之
      金額如何，自應以該鑑定報告為準。被告事後再抗辯鑑定
      機關就此部分估算之金額偏低等語，並未說明抗辯所依憑
      之理由以及提出相關證據資料，其空言質疑，應不可採。
      另外，兩造於訂立本件承攬契約後，既又於99年7月8日對
      於相關工程款糾紛所有協議，已如前述，則兩造就系爭承
      攬契約所生之權利義務自應以該協議內容為準，被告事後
      要求原告負損害賠償責任，已超出該協議之範圍，尚不足
      採；況且，原告請求因被告施工瑕疵所造成精神傷害之損
      害賠償，於法亦嫌無稽，要難照准。被告雖又抗辯原告請
      求之報酬應扣除保固款等語，惟已為原告所否認，本院參
      照兩造在99年7月8日對於本件工程款糾紛所達成之協議內
      容，兩造既已合意相關瑕疵由被告自行雇工修繕，並委由
      鑑定機關就原告已施作工程瑕疵部分之合理修繕費用鑑定
      估算後，自原告所得請求之報酬中扣除之，足見其協議之
      精神在於終局解決兩造間因該承攬契約所生糾葛，而無再
      保留保固款之必要，故被告抗辯原告請求之報酬應扣除保
      固款乙節，亦不足採。
  五、承上所述，原告基於兩造間之承攬契約法律關係，請求被
      告給付報酬1,963,819元，以及其中1,343,325元(原本起
      訴所請求金額)自起訴狀繕本送達翌日即98年7月25日起、
      其中620,494元(嗣後追加起訴之金額)自追加訴訟繕本送
      達翌日即100年2月18日起，均至清償日止，按週年利率5%
      計算之利息，洵屬有據，應予准許。又兩造各自陳明願供
      擔保分別聲請宣告假執行、免為假執，核無不合，爰各酌
      定相當之擔保金額准許之。
伍、訴訟費用負擔及假執行宣告之依據：民事訴訟法第78條、第
    390條第2項、第392條第2項。
中    華    民    國    100    年    3    月    17    日
                  民事第二庭    法  官  王永春
正本係照原本作成。
如對本判決上訴，須於判決送達後20日內向本院提出上訴狀。如
委任律師提起上訴者，應一併繳納上訴審裁判費。
中    華    民    國    100    年    3    月    17    日
                                書記官  趙振燕